臺灣臺中地方法院刑事判決　　　　　　　96年度易字第1089號
公　訴　人　臺灣臺中地方法院檢察署檢察官
被　　　告　甲○○
上列被告因詐欺案件，經檢察官聲請簡易判決（96年度偵字第
526號），被告於準備程序中，為有罪之陳述，並聽取當事人意
見後，本院合議庭裁定改以簡式審判程序判決如下：
    主    文
甲○○幫助連續意圖為自己不法之所有，以詐術使人將本人之物
交付，處有期徒刑肆月，如易科罰金，以銀元佰元即新臺幣玖
佰元折算壹日。
    犯罪事實
一、甲○○基於幫助吳商富（另由臺灣臺中地方法院檢察署檢察
    官偵辦中）詐欺取財之意思，民國93年2月4日設立，擔任由
    吳商富實際經營設，而設於台中縣大里市○○路48號1樓中
    興營造有限公司（下稱中興公司）之名義負責人，並以甲○
    ○名義向華南銀行龍江分行聲請帳號000000000000之支票，
    交予吳商富保管及對外使用，嗣吳商富即意圖為自己不法之
    所有並基於概括之犯意，於94年5至7月間，先後數次以中興
    公司名義使用先交貨後付款之詐術，向位於台中縣大雅鄉○
    ○路○段295號之巨力混凝土工業有限股份有限公司（下稱巨
    力公司），訂購價值新台幣（下同）0000000元混凝土一批
    ，而僅給付發票人分別為中興公司及第三人政谷建設股份有
    限公司之支票二紙，到期日及金額分別為94年9月5日872000
    元、94年10月22日380060元，使巨力公司公司陷於錯誤，而
    交付上開混凝土一批予中興公司。嗣於支票到期日經提示上
    揭支票均因拒絕往來而不獲付款，另餘款0000000元（係告
    訴人同意折讓後之欠款餘額）經追討因吳商富逃匿而未獲，
    巨力公司始知受騙。
二、案經巨力公司訴請臺灣臺中地方法院檢察署檢察官偵查起訴
    。
    理      由
一、訊據被告甲○○對於右揭事實均坦承不諱，被告於本院訊問
    時坦承稱：「於偵訊所言實在，是吳商富叫我出來作人頭的
    ，吳商富讓我在該處工作，月薪15.000元，供我吃住，沒有
    進去吳商富工地工作之前，我沒有工作，我進去之後，有實
    際到工地工作」，「我有拿身分證給吳商富，給他辦理公司
    登記，私章、公司印章是吳商富自己刻的」，「是吳商富自
    己去開戶的，吳商富向我要身份證，我拿給他的，我拿身分
    證原本給吳商富，是他自己去影印辦理的，但我沒有在開戶
    單據上簽名，都是吳商富自己寫的，當初吳商富說要借身分
    證，吳商富說要申請發票及開公司用，我有同意，才將身分
    證交給吳商富，我有陪同吳商富到銀行」，「就檢察官起訴
    之犯罪事實我認罪」等語。核與告訴代理人丙○○到院指訴
    稱：「總共被騙4,944,993元，簽發二張支票共1,252,060元
    ，二張支票都退票，因為彙算時雙方有折讓，折讓後尚欠
    0000000元，這部分尚未請款」，「一般總經理就可以代表
    公司，吳商富是公司總經理，我去他們工地，都叫甲○○是
    吳董」等語。並有訂貨合約書、工程承攬合約書、預拌混凝
    土材料說明書、出貨單、結帳單、發票、支票及退票理由單
    影本、華南銀行函文，中興公司係於93年2月4日設立，被告
    確係中興公司之負責人，此部分並有台中縣政府登記之營利
    事業基本資料在卷可稽。
二、按刑法上之故意，分為直接故意（確定故意）與間接故意（
    不確定故意），行為人對於構成犯罪之事實，明知並有意使
    其發生者為直接故意。行為人對於構成犯罪之事實，預見其
    發生而其發生並不違背其本意者為間接故意；而間接故意與
    有認識的過失之區別，在於二者對構成犯罪之事實雖均預見
    其能發生，但前者對其發生並不違背其本意，後者則確信其
    不發生。且幫助犯之成立，以行為人主觀上認識被幫助者正
    欲從事犯罪或係正在從事犯罪，且該犯罪有既遂之可能，而
    其行為足以幫助他人實現構成要件者，即具有幫助故意，並
    不以行為人確知被幫助者係犯何罪名為必要。至於行為人在
    正犯實施犯罪前為幫助行為者，則構成事前幫助犯。又今日
    一般人至政府機關申請公司設立登記或金融機關如銀行等開
    設支票使用，係極為方便容易且迅速之事，如有使用金融支
    票之正當用途，自以使用其本人或可信賴之親友申請之支票
    帳戶，最為便利安全，且若非具意圖以他人支票從事不法用
    途，並藉以逃避查緝，自無使用他人支票之理。是依一般人
    通常之知識、經驗，均應知任意提供自己支票予無信賴關係
    之他人使用，易致他人藉該支票取得不法犯罪所得，且欲以
    之隱匿支票使用人身分；衡諸情理，被告係成年人，對此自
    難諉為不知，吳商富利用中興公司與告訴人初次生意往來及
    大量出貨，並開立遠期支票，屆期提示均不獲兌現，欠款又
    未給付，即逃匿無蹤，足認被告應具幫助犯罪之不確定故意
    。其自白與事實相符，被告犯行已洵堪認定。
三、查被告行為後，(一)刑法第二條第一項、刑法第三十條、刑法
    第三十三條第五款、第四十一條第一項前段，業於九十四年
    二月二日修正公布，並自九十五年七月一日起施行（下稱新
    法；修正前刑法下稱舊法）。又罰金罰鍰提高標準條例第二
    條亦於九十五年五月十七日公布刪除，並自九十五年七月一
    日施行。另刑法施行法第一條之一於九十五年六月十四日業
    經修正公布增訂。而新法第二條第一項之規定，係規範行為
    後法律變更所生新舊法律比較適用之準據法，於新法施行後
    ，應適用新法第二條第一項之規定，為「從舊從輕」之比較
    。(二)(1)舊法第三十條第一項：「幫助他人犯罪者，為從犯。
    雖他人不知幫助之情者，亦同」、第二項「從犯之處罰，得
    按正犯之刑減輕之」，與新法第三十條第一項規定：「幫助
    他人實行犯罪行為者，為幫助犯。雖他人不知幫助之情者，
    亦同」、第二項「幫助犯之處罰，得按正犯之刑減輕之」，
    比較新舊法關於「從犯」與「幫助犯」之用語固有不同，然
    依修正理由觀之，僅係因「從犯」一語常有不同解讀，故修
    正為「幫助犯」以符本意，就此名詞部分應屬法律用語之明
    確化，尚不涉及刑事可罰性範圍之變更。惟幫助犯之定義既
    已改為「幫助他人實行犯罪行為」，已明示幫助犯之成立係
    以被幫助者著手犯罪之實行，且具備違法性為必要，至於被
    幫助者是否具有罪責，皆不影響幫助犯之成立，此乃配合教
    唆犯改採從屬性理論之「限制從屬形式」而一併予以修正，
    有別於舊法被幫助人須達於成立犯罪（即具備構成要件該當
    性、違法性與有責性，係從屬性理論之「嚴格從屬形式」）
    ，行為人始有論以幫助犯之餘地。是以新法對於成立幫助犯
    之規定較諸舊法為寬，並無有利於被告之情形，依刑法第二
    條第一項前段，本案應適用行為時法即修正前刑法第三十條
    之規定論以從犯。(2)被告所犯刑法第三十條、第三百三十九
    條第一項之幫助詐欺取財罪，其法定刑中規定有得科或併科
    罰金刑，而新法第三十三條第五款關於主刑罰金已修正為：
    「罰金：新臺幣一千元以上，以百元計算」，與舊法第三十
    三條第五款規定：「罰金：（銀元）一元以上」相較，修正
    後關於罰金刑之法定範圍顯已提高，新法顯然不利於被告，
    自應適用舊法第三十三條第五款規定。又修正增訂之刑法施
    行法第一條之一規定「中華民國九十四年一月七日刑法修正
    施行後（按指九十五年七月一日），刑法分則編所定罰金之
    貨幣單位為新臺幣。九十四年一月七日刑法修正時，刑法分
    則編未修正之條文定有罰金刑者，自九十四年一月七日刑法
    修正施行後，就其所定數額提高為三十倍。但七十二年六月
    二十六日到九十四年一月七日新增或修正之條文，就其所定
    數額提高為三倍」。被告所犯上開幫助詐欺取財罪，於刑法
    施行法第一條之一修正增訂前，其法定罰金刑之貨幣單位為
    銀元，罰金刑之提高標準應適用罰金罰鍰提高標準條例第一
    條規定「依法律應處罰金、罰鍰者，就其原定數額得提高為
    二倍至十倍」，再依現行法規所定貨幣單位折算新臺幣條例
    第二條規定「現行法規所定金額之貨幣單位為圓、銀元或元
    者，以新臺幣元之三倍折算之」，如換算為新臺幣，應為法
    定罰金刑乘十乘三，結果係提高三十倍。如適用增訂之刑法
    施行法第一條之一規定亦係提高三十倍，新法並無較有利於
    被告之情形，故依刑法第二條第一項前段規定，於宣告被告
    罰金刑時，自應適用行為時之法律即罰金罰鍰提高標準條例
    第一條、現行法規所定貨幣單位折算新臺幣條例第二條規定
    ，提高法定罰金刑之標準。(3)新法第四十一條第一項前段規
    定「犯最輕本刑為五年以下有期徒刑以下之刑之罪者，而受
    六個月以下有期徒刑或拘役之宣告者，得以新臺幣一千元、
    二千元或三千元折算一日，易科罰金」；舊法第四十一條第
    一項前段則規定「犯最重本刑為五年以下有期徒刑以下之刑
    之罪，而受六個月以下有期徒刑或拘役之宣告，因身體、教
    育、職業、家庭之關係或其他正當事由，執行顯有困難者，
    得以一元（按：指銀元，下同）以上三元以下折算一日，易
    科罰金」。又修正前罰金罰鍰提高標準條例第二條係規定「
    依刑法第四十一條易科罰金或第四十二條第二項易服勞役者
    ，均就其原定數額提高為一百倍折算一日；法律所定罰金數
    額未依本條例提高倍數，或其處罰法條無罰金刑之規定者，
    亦同」。依被告行為時易科罰金之折算標準，經提高後，係
    以銀元三百元折算一日，再依現行法規所定貨幣單位折算新
    臺幣條例第二條規定「現行法規所定金額之貨幣單位為圓、
    銀元或元者，以新臺幣元之三倍折算之」折算為新臺幣後，
    得以新臺幣三百元以上新臺幣九百元以下折算一日，較之新
    法第四十一條第一項前段規定，得以新臺幣一千元、二千元
    或三千元折算一日之規定，自以行為時法為有利於被告，本
    案仍應適用舊法即修正前刑法第四十一條第一項前段、修正
    前罰金罰鍰提高標準條例第二條，諭知易科罰金之折算標準
    （最高法院95年第8次刑事庭會議決議參照）。
四、查前揭吳商富意圖為自己不法所有之犯意，以上述之方式，
    使告訴人陷於錯誤，因而交付本人之財物，吳商富所為，係
    犯刑法第三百三十九條第一項之詐欺取財罪，被告提供其身
    分證當人頭，開設中興公司、及支票供吳商富作為詐欺取財
    所用，係基於幫助他人詐欺取財之不確定故意，且所為屬詐
    欺取財罪構成要件以外之行為，核其所為則係犯修正前刑法
    第三十條第一項及刑法第三百三十九條第一項之幫助詐欺取
    財罪。被告幫助吳商富犯詐欺取財罪，為從犯，應依修正前
    刑法第三十條第二項之規定，按正犯之刑度，減輕其刑。爰
    審酌被告之犯罪動機、目的，同時使詐欺者得以隱匿其真實
    身分，減少遭查獲之風險，使其肆無忌憚，助長犯罪之猖獗
    ，破壞社會秩序甚鉅，且考量本件告訴人陷於錯誤因遭詐騙
    之金額，兼衡酌被告犯後坦承犯行，尚未賠償被害人，已有
    悔悟之心之犯後態度，被告現已離開中興公司，並請求從輕
    量刑等一切情狀，量處如主文所示之刑，並依修正前刑法第
    四十一條第一項前段及修正前罰金罰鍰提高標準條例第二條
    之規定，諭知易科罰金之折算標準。
據上論斷，依刑事訴訟法第二百七十三條之一第一項、第二百九
十九條第一項前段，刑法第二條第一項前段、第三百三十九條第
一項、修正前刑法第三十條第一項前段、第二項、修正前刑法第
四十一條第一項前段，罰金罰鍰提高標準條例第一條前段、修正
前罰金罰鍰提高標準條例第二條，現行法規所定貨幣單位折算新
臺幣條例第二條，判決如主文。
本案經檢察官乙○○到庭執行職務。
中　　華　　民　　國　 九十六 　年　 三  月  二十三 　日
                  刑事第一庭  法  官  黃松竹
上正本證明與原本無異。
如不服本判決，應於送達後十日內向本院提出上訴狀（須附繕本
），上訴於臺灣高等法院臺中分院。
                              書記官  董美惠
中　　華　　民　　國　 九十六　 年　 三  月  二十三　 日
附錄論罪科刑法條
刑法第三百三十九條第一項：意圖為自己或第三人不法之所有，
以詐術使人將本人或第三人之物交付者，處五年以下有期徒刑、
拘役或科或併科一千元以下罰金。
